【裁判字號】    91,上,137
【裁判日期】    920225
【裁判案由】    分割共有物
【裁判全文】
臺灣高等法院臺南分院民事判決  九十一年度上字第一三七號  Ｊ
      上  訴  人  壬 ○ ○
                  丁 ○ ○
                  甲 ○ ○
      視同上訴人  辛○○○
      訴訟代理人  陳 信 村  律師
      視同上訴人  庚○○○
                  戊 ○ ○
                  乙 ○ ○
                  丙 ○ ○
      被  上訴人  己 ○ ○
右當事人間請求分割共有物事件，上訴人對於中華民國九十一年六月十三日臺灣雲林
地方法院第一審判決（九十一年訴字第三００號）提起上訴，本院判決如左：
    主    文
上訴駁回。
第二審訴訟費用由上訴人壬○○、丁○○、甲○○負擔。
    事    實
甲、上訴人方面
壹、上訴人壬○○、丁○○、甲○○、辛○○○部分：
一、聲明：
  (一)、原判決關於分割之方法廢棄。
  (二)、兩造共有坐落雲林縣斗六市○○段四五四地號、地目建、面積三六三點二平方
      公尺；同段四五五地號、地目建、面積一八一點七一平方公尺；同段四五六地
      號、地目建、面積一七二點二四平方公尺；同段四五七地號、地目建、面積一
      七四點六九平方公尺；同段四五八地號、地目建、面積一七二點六四平方公尺
      ；同段四五九地號、地目建、面積四０二點０一平方公尺；同段四六０地號、
      地目建、面積三三一點七八平方公尺；同段四六一地號、地目建、面積三０八
      點二六平方公尺；同段四六二地號、地目建、面積六二八點六七平方公尺等九
      筆土地，其分割方法如九十一年十二月二十七日之附圖所示，即編號：Ｂ部分
      ，面積三四五點八七平方公尺，分歸上訴人庚○○○取得；Ｃ部分，面積二八
      五點八三平方公尺，分歸被上訴人己○○取得；Ｄ部分，面積二四九點三一平
      方公尺，分歸上訴人壬○○取得；Ｅ部分，面積二五０點０三平方公尺，分歸
      上訴人許明朗取得；Ｆ部分，面積三五五點二七平方公尺，分歸上訴人戊○○
      取得；Ｇ部分，面積二四八點四二平方公尺，分歸上訴人甲○○取得；Ｈ部分
      ，面積一五二點七０平方公尺，分歸上訴人辛○○○取得；Ｊ部分，面積一六
      七點八八平方公尺，分歸上訴人乙○○取得；Ｌ部分，面積一六七點八八平方
      公尺，分歸上訴人丙○○取得；Ｉ部分，面積一四九點六０平方公尺，分歸被
      告乙○○、丙○○共同取得，並按所有權應有部分各二分之一比例保持共有；
      Ａ部分，面積三六二點四一平方公尺，為共有巷道，分歸兩造共同取得，並按
      兩造原所有權應有部分之比例保持共有。兩造應支付之補償金額，如附表所示
      ，並由分配面積減少者，按減少面積之比例分受之。
  (三)、第二審訴訟費用由被上訴人負擔。
二、陳述：除與原判決記載相同者予以引用外，補稱：
（一）本件起訴時斗六市○○段四六三號土地亦為分割，雖為公園預定地，但開設之
      期遙不可知，故列入合併分割可依目前各人占用位置分割，再為合理補償。
（二）如共有人不同意合併則上訴人等因有空地可分割與被上訴人及庚○○○，不必
      增加土地，故當另提出分割方法，請准按上訴人等主張之分割方法另製分割圖
      ，以利分割共有物。又系爭土地地上建物已老舊，而分割後增加之面積並無實
      益，請按應有部分面積分割，以免補償徒增困擾。
（三）共有物之分割以原物分割為原則，除非已建有地上物無法為原物分割，則就按
      不足應有部分之面積，不得不以價金補償，如此似較為洽當之分割方法。
（四）被上訴人及視同上訴人庚○○○面積不足是因原來大家共有的同段四六三號被
      編為公園預定地所致，而上訴人主張之分割方法，上訴人壬○○以空地分給被
      上訴人，一方面可減少其面積之差額，一方面不必補償，對上訴人較為適當之
      分割方法，再上訴人丁○○亦可將土地分給壬○○，兩人均不必補償，也較能
      地盡其利。
（五）上訴人甲○○與上訴人辛○○○之土地相鄰，在使用上可互相配合，自不必再
      與被上訴人及庚○○○補償，盡量使渠等能分得足夠之面積。
（六）由上訴人所主張之分割方法能使被上訴人及庚○○○分得較多之面積，而且對
      土地之利用亦能達到地盡其利之目的。
三、證據：除援引第一審所提之證據外，補提分割方案簡圖乙份。
貳、上訴人庚○○○部分：請求維持一審判決之分割方案。
參、上訴人戊○○、乙○○、丙○○部分：
    未於準備程序及言詞辯論期日到場，亦未提出書狀作何聲明或陳述。
乙、被上訴人方面：
一、聲明：
  (一)、上訴駁回。
  (二)、第二審訴訟費用由上訴人負擔。
二、陳述：除與原判決記載相同者予以引用外，補稱：
（一）各共有人各依現管領土地範圍及面積分割，以免建物必須拆除，增添非必要之
      損失，為共有人於一審時一致之主張，有筆錄可參。
（二）如上訴人等於二審時更主張全體依應有面積分割，則請鈞院先詢問全體當事人
      是否同意上訴人所提之分割方案，願意拆屋還地，特別是庚○○○是否同意？
（三）如大多數共有人同意上訴人等之主張，改按應有土地面積分割，則請求將為此
      主張者具結同意於本件判決確定或訴訟和解後即無條件拆屋還地，將土地交還
      所有人，並註明於筆錄不得嗣後反悔，以有效解決分割問題。
三、證據：援用第一審所提之證據。
丙、本院依職權囑託斗六地政事務所繪製九十一年十二月二十七日土地複丈成果圖。
    理    由
一、按分割共有物事件，係屬必要共同訴訟，是本件原審被告雖僅由上訴人壬○○、
    丁○○、甲○○三人提起上訴，惟依民事訴訟法第五十六條第一項第一款之規定
    ，其效力仍及於同造而未提起上訴之辛○○○、庚○○○、戊○○、乙○○、丙
    ○○，爰將之併列為上訴人。又上訴人戊○○、乙○○、丙○○經合法通知，未
    於言詞辯論期日到場，核無民事訴訟法第三百八十六條各款所列情形，爰依被上
    訴人之聲請，由其一造辯論而為判決。
二、本件被上訴人起訴主張：坐落雲林縣斗六市○○段四五四地號、地目建、面積三
    六三點二平方公尺；同段四五五地號、地目建、面積一八一點七一平方公尺；同
    段四五六地號、地目建、面積一七二點二四平方公尺；同段四五七地號、地目建
    、面積一七四點六九平方公尺；同段四五八地號、地目建、面積一七二點六四平
    方公尺；同段四五九地號、地目建、面積四０二點０一平方公尺；同段四六０地
    號、地目建、面積三三一點七八平方公尺；同段四六一地號、地目建、面積三０
    八點二六平方公尺；同段四六二地號、地目建、面積六二八點六七平方公尺等九
    筆土地，為兩造所共有，其所有權應有部分分別如附件「全體共有人各人持分、
    應有面積換算及合計一覽表」持分欄所載。又系爭土地，並無因物之使用目的不
    能分割情形，亦無不分割之特約，因無法協議分割，乃依民法第八百二十三條、
    第八百二十四條之規定，請求裁判以原物分割共有物。又分得之土地，因考量共
    有人意見及土地使用現況，致各共有人分得之土地面積，有部分增加或減少，該
    增加或減少之面積，願以鑑定價格即每平方公尺新台幣（下同）九千零七十五元
    補償等語。上訴人則以：系爭土地之分割方法應如九十一年十二月二十七日之附
    圖所示，即：編號Ｂ部分，面積三四五點八七平方公尺，分歸上訴人庚○○○取
    得；Ｃ部分，面積二八五點八三平方公尺，分歸被上訴人己○○取得；Ｄ部分，
    面積二四九點三一平方公尺，分歸上訴人壬○○取得；Ｅ部分，面積二五０點０
    三平方公尺，分歸上訴人許明朗取得；Ｆ部分，面積三五五點二七平方公尺，分
    歸上訴人戊○○取得；Ｇ部分，面積二四八點四二平方公尺，分歸上訴人甲○○
    取得；Ｈ部分，面積一五二點七０平方公尺，分歸上訴人辛○○○取得；Ｊ部分
    ，面積一六七點八八平方公尺，分歸上訴人乙○○取得；Ｌ部分，面積一六七點
    八八平方公尺，分歸上訴人丙○○取得；Ｉ部分，面積一四九點六０平方公尺，
    分歸被告乙○○、丙○○共同取得，並按所有權應有部分各二分之一比例保持共
    有；Ａ部分，面積三六二點四一平方公尺，為共有巷道，分歸兩造共同取得，並
    按兩造原所有權應有部分之比例保持共有。兩造應支付之補償金額，如附表所示
    ，並由分配面積減少者，按減少面積之比例分受之等語，資為抗辯。
三、按各共有人除因物之使用目的不能分割，或契約定有不分割之期限者外，得隨時
    請求分割共有物，民法第八百二十三條第一項定有明文。而被上訴人主張系爭土
    地為兩造所共有，其所有權應有部分分別如附件「全體共有人各人持分、應有面
    積換算及合計一覽表」所載，兩造間並未訂有不分割之協議，亦無因物之使用目
    的而不能分割，惟因共有人意見不一，致無法協議分割等情，業據被上訴人提出
    土地登記簿謄本為證，復為到場上訴人所不爭執，自堪信屬實。從而，被上訴人
    請求判決系爭土地依原物分割，尚無不合。
四、按裁判分割共有物訴訟，法院對共有物之分割方法，有自由裁量權限，雖應斟酌
    當事人之聲明、共有物之性質、經濟效用及全體共有人之利益等公平決之，惟並
    不受當事人聲明之拘束。經查：
（一）系爭土地上現有上訴人乙○○、丙○○之廢棄倉庫及一樓平房，大約分布於九
      十一年三月二十九日圖示Ｌ、Ｊ、Ｉ之位置；辛○○○之廢棄平房，大約分布
      於圖示Ｈ之位置；甲○○管理之菜園，大約分布於圖示Ｇ之位置；戊○○之一
      樓磚造平房及蘭園，大約分布於Ｆ之位置；丁○○之二樓磚造房屋，大約分布
      於Ｅ之位置；壬○○之鐵皮房屋及菜園，大約分布於Ｄ之位置；己○○現使用
      之一樓平房，大約分布於Ｃ之位置，業經原審勘驗屬實，製有勘驗筆錄在卷足
      憑。本院審酌各共有人乙○○、丙○○、辛○○○、甲○○、戊○○、丁○○
      、壬○○及己○○等人之現有使用現況，並參考到場共有人之意見，在不變更
      共有人之土地使用現狀原則，認依附圖所示方案即原審所定之方案分割，於共
      有物之性質、經濟效用最能兼顧，且依該分割方案，各共有人分得之土地集中
      ，便於管領，土地形狀方正，並分割劃出Ａ部分巷道，以供共有人出入之用，
      使共有人交通出入無虞，並使各共有人分得之各筆土地經濟價值相當。而分得
      Ｉ部分之共有人乙○○、丙○○願意保持共有，並經渠等等於原審審理時陳明
      在卷。又被上訴人己○○現使用之Ｃ位置，有平房一間，目前由被上訴人己○
      ○使用，考量被上訴人及上訴人庚○○○二人同意分得圖示Ｃ位置之人，減少
      十坪面積，分得Ｂ位置之人，增加十坪面積，復參考使用現況因素，認由被上
      訴人己○○分得Ｃ位置較為妥當。並綜合上述各情，本院認依九十一年三月二
      十九日附圖所示方案分割，即：編號Ｂ部分，面積二八七點八０平方公尺，分
      歸上訴人庚○○○取得；Ｃ部分，面積二二一點六八平方公尺，分歸被上訴人
      己○○取得；Ｄ部分，面積二七０點０九平方公尺，分歸上訴人壬○○取得；
      Ｅ部分，面積二九三點四０平方公尺，分歸上訴人丁○○取得；Ｆ部分，面積
      三五五點二七平方公尺，分歸上訴人戊○○取得；Ｇ部分，面積三０六點四九
      平方公尺，分歸上訴人甲○○取得；Ｈ部分，面積一五二點七０平方公尺，分
      歸上訴人辛○○○取得；Ｊ部分，面積一六七點八八平方公尺，分歸上訴人乙
      ○○取得；Ｌ部分，面積一六七點八八平方公尺，分歸上訴人丙○○取得；Ｉ
      部分，面積一四九點六０平方公尺，分歸上訴人乙○○、丙○○共同取得，並
      按所有權應有部分各二分之一比例保持共有；Ａ部分，面積三六二點四一平方
      公尺，為共有巷道，分歸兩造共同取得，並按兩造原所有權應有部分之比例保
      持共有。
（二）上訴人壬○○、丁○○、甲○○雖主張將系爭土地毗鄰之同段四六三地號土地
      加入合併分割，並將該四六三地號土地，分歸與被上訴人，以符合現況云云，
      惟查四六三地號土地之使用分區為公園預定地，其經濟價值有顯著差異，且被
      上訴人不同意分得該土地，並經被上訴人於調解程序撤回該土地合併分割之聲
      請，是四六三地號土地自不在本件分割共有物審酌範圍。因此，上訴人壬○○
      、丁○○、甲○○等人上述主張，即屬無據。
（三）上訴人壬○○、丁○○、甲○○、辛○○○於本院審理時雖另主張應依各共有
      人應有部分面積分割，並庭呈分割簡圖乙份（見本院卷第五０頁），然依該分
      割方案所示，固可減少與應有部分面積之差額補償，惟將致位於附圖Ｄ、Ｅ上
      之建物遭拆除；另該附圖所示分歸庚○○○之Ｇ—１部分土地，不僅呈狹長形
      狀，且面積亦僅有五八‧０七平方公尺，土地利用價值甚低，而庚○○○亦於
      本院言詞辯論期日到庭陳明反對該分割方案，並求為依原審所定分割方案分割
      。本院考量各共有人分得土地集中，便於管理使用，並使土地呈方正形狀，以
      符合現在使用現況及共有人意願，在該九筆土地合併分割情形，復兼顧上述情
      形，實難逐一分足面積，是上訴人壬○○、丁○○、甲○○、辛○○○等人所
      另呈之該分割方案，亦無足採。
（四）又兩造分得之土地，雖有面積不一並有增減情事，審酌系爭土地公告現值為每
      平方公尺四千一百元，鑑定價格為每平方公尺九千零七十五元，並參考系爭土
      地地理位置、面臨道路，交通出入等情況，及共有人對於補償價額，究以公告
      現值或鑑定價格意見不一等情況，認公告現值與市價尚有差距，應以鑑定價格
      較接近市價，爰以鑑定價格每平方公尺九千零七十五元作為補償金額，據此計
      算各共有人應支付補償、及應受領補償之金額，分別如附表所示。
五、綜上所述，本院認附圖所示之分割方法即原審所定之分割方案，較能兼顧部分共
    有人意見，使共有土地分割後，各共有人分得之土地，呈方正形狀，並維持兩造
    現有使用位置、及房屋住居現狀，俾免分割後，致需拆屋點交，形成另一新的住
    居問題等一切情狀，乃定分割方法如附圖所示方案。原審斟酌上情，採原判決附
    圖所示之分割方法，經核並無違誤，上訴意旨執詞指摘原判決不當，求為廢棄改
    判，非有理由，應予駁回。
六、本件事証已明確，兩造其餘攻擊、防禦方法及舉証，因與本判決判斷結果不生影
    響，爰不逐一論述，併此敘明。
七、據上論結，本件上訴為無理由，爰依民事訴訟法第四百四十九條第一項、第四百
    六十三條、第三百八十五條第一項前段、第七十八條、第八十五條第三項，判決
    如主文。
中      華      民      國    九十二    年      二      月     二十五   日
                                    臺灣高等法院臺南分院民事第二庭
~B1審判長法官  楊    省    三
~B2      法官  李    素    靖
~B3      法官  周    素    秋
右為正本係照原本作成。
上訴人如對本判決上訴，須於判決送達後二十日內向本院提出上訴狀，未表明上訴理
由者，應於上訴後二十日內向本院提出理由書。
中      華      民      國    九十二    年      二      月     二十六   日
~B法院書記官  謝    淑    玉


司法院資訊處製作；財團法人民間司法改革基金會備份。
